臺灣基隆地方法院刑事判決　　　　　　　　　　　　　　九十三年度易字第九號
　　公　訴　人　臺灣基隆地方法院檢察署檢察官
　　被　　　告　乙○○　男　三.
　　　　　　　　甲○○　男　四.
右列被告因毀損等案件，經檢察官聲請以簡易判決處刑（九十二年度調偵字第五三、
五四號），本院認為不宜，改依通常程序進行審理，並判決如左：
    主      文
乙○○被訴恐嚇罪名部分，無罪。
乙○○、甲○○被訴毀損罪名部分，公訴不受理。
    理      由
一、公訴即原聲請簡易判決處刑意旨略以：緣被告乙○○於民國九十二年一月二十五
    日夜間十時許，將其所使用之機車牽往基隆市○○○路一七三號被告甲○○所經
    營之機車行，交由被告甲○○維修，嗣並與被告甲○○二人在該處飲酒作樂。九
    十二年一月二十六日凌晨一時二十六分許，被告乙○○、甲○○二人飲酒既畢，
    開始四處嬉鬧，迨其二人相互追逐至基隆市○○○路一七九號之告訴人丙○○住
    處門前時，適見告訴人所有，車號九Ｋ─二四七八號自用小客車停放在該處，乃
    萌生毀損他人物品之犯意聯絡，先輪流跳上該車追逐、踩踏，再由被告乙○○將
    停放在該車旁之機車踢倒使之撞及前揭自用小客車，共同以如前所述之方式，使
    該車受有多處鈑金凹損刮傷及烤漆掉落之損害；嗣告訴人因驚聞前揭自用小客車
    警報器聲響，而自基隆市○○○路一七九號三樓陽臺探頭下望，赫見被告乙○○
    、甲○○之所為，乃出聲制止，詎被告乙○○見狀，竟另行萌生恐嚇之故意，對
    告訴人揚言稱：「有膽下來」等語，嗣告訴人下樓之後，被告乙○○復持鐵桶丟
    擲告訴人（告訴人因閃躲得宜而未成傷），告訴人則因被告乙○○之言行而心生
    畏懼，足以生損害於告訴人之安全，因認被告乙○○、甲○○共同涉犯刑法第三
    百五十四條之毀損罪嫌云云；被告乙○○另涉犯刑法第三百零五條之恐嚇罪嫌云
    云。
二、按犯罪事實應依證據認定之，無證據不得認定其犯罪事實；又不能證明被告犯罪
    者，應諭知被告無罪之判決，刑事訴訟法第一百五十四條第二項、第三百零一條
    第一項分別定有明文。而事實之認定，應憑證據，如未發現相當證據或證據不足
    以證明，自不能以推測或擬制之方法，為裁判基礎（最高法院四十年臺上字第八
    六號判例）。再認定不利於被告之事實，須依積極證據，苟積極證據不足為不利
    於被告事實之認定時，即應為有利於被告之認定，更不必有何有利之證據（最高
    法院三十年上字第八一六號判例）；又所謂「積極證據足以為不利被告事實之認
    定」係指據為訴訟上證明之全盤證據資料，在客觀上已達於通常一般之人均不致
    於有所懷疑，而得確信被告確曾犯罪之程度，若未達到此一程度，而有合理懷疑
    之存在時，即無從為有罪之認定（最高法院七十六年臺上字第四九八六號判例）
    。申言之，認定犯罪事實所憑之證據，雖不以直接證據為限，間接證據亦包括在
    內，然而無論直接證據或間接證據，其為訴訟上之證明，須於通常一般之人均不
    致有所懷疑，而得確信其為真實之程度者，始得據為有罪之認定，倘其證明尚未
    達此一程度，而有合理之懷疑存在而無從使事實審法院得有罪之確信時，即應由
    法院為諭知被告無罪之判決（最高法院七十六年度臺上字第四九八六號判例可資
    參照）；換言之，事實審法院倘已踐行完畢調查證據之程序後，仍無法形成「被
    告確有該當各該構成要件所欲處罰之構成要件事實」之確信時，即應依刑事訴訟
    法上「罪疑利益歸於被告（亦即，倘有懷疑則從被告之利益作解釋）」之證據法
    則，逕為對被告有利之認定。次按告訴乃論之罪，告訴人於第一審辯論終結前得
    撤回告訴；又告訴乃論之罪，對於共犯之一人告訴或撤回者，其效力及於其他共
    犯；至告訴經撤回者，則應諭知不受理之判決，刑事訴訟法第二百三十八條第一
    項、第二百三十九條前段、第三百零三條第三款亦有明白規定。
三、無罪部分（被告乙○○被訴恐嚇罪名部分）：
    訊據被告乙○○堅詞否認有何檢察官所指之恐嚇犯行；檢察官以被告乙○○涉有
    本起恐嚇犯行，則係以告訴人指述及證人卓品妏、許馨憶之證述為其論據。經查
    ：
    被告乙○○雖矢口否認有何檢察官所指之此部分言行，然被告乙○○於告訴人自
    基隆市○○○路一七九號三樓陽臺探頭喝止被告乙○○、甲○○二人踩踏告訴人
    汽車之所做所為時，確曾對告訴人揚言稱：「有膽下來」等語；嗣告訴人聞訊下
    樓之後，被告乙○○復曾持不明鐵桶朝告訴人所在方向丟擲，幸告訴人閃躲得宜
    始未受傷等情節，除據告訴人指陳綦詳外，並經證人卓品妏（當時亦在場之告訴
    人女友）、許馨憶（當時亦在場之告訴人胞妹）結證明確。由上情以觀，堪認檢
    察官所指，被告乙○○恐嚇致生危害於告訴人安全之行言，不外係下列二者：(1)
    被告乙○○對告訴人口稱「有膽下來」等語；(2)被告乙○○持鐵桶丟擲告訴人（
    告訴人未成傷）之舉措。惟本院細稽被告乙○○之上開言行舉止，告訴人所指，
    「被告乙○○持鐵桶丟擲告訴人」之舉措，顯然已經著手於強暴行為之實施（惡
    害係存在於現在，而非將來），而顯非將來惡害之通知可比；且被告乙○○對告
    訴人揚言稱「有膽下來」等語，及被告乙○○在告訴人聞訊下樓以後，另持鐵桶
    丟擲告訴人之舉措，在法律評價上，要屬明顯可以分割的二個行為，亦非法律上
    之單一行為可比，準此，被告乙○○之上開言行，能否成立檢察官所指之恐嚇罪
    名或恐嚇以外之其他罪名，自不能結合後為整體觀察，而應個別判斷上開言行，
    究否為刑法恐嚇罪名或恐嚇以外罪名所欲規範處罰之對象！本院查：
  (一)按刑法第三百零五條所稱之「恐嚇」，乃指以足使人心生畏懼感之事為內容，而
    通知將加惡害之旨於被害人之行為之謂；簡言之，所稱「恐嚇」者，乃將來惡害
    之通知，且其通知將加害之內容，必限於刑法第三百零五條所列舉之「生命」、
    「身體」、「自由」、「名譽」、「財產」之事，始足當之；茲本案被告乙○○
    雖曾對告訴人揚言稱「有膽下來」等語，然則，觀諸其言論內容，則俱乏「生命
    」、「身體」、「自由」、「名譽」、「財產」等將來惡害之具體通知，則被告
    縱曾對告訴人口稱「有膽下來」，然此充其量亦僅能被評價為法所不罰之挑釁性
    言詞而已！蓋憲法第十一條保障人民有言論自由之基本權；以足使人畏懼感之事
    為內容，而通知將加惡害之旨於被害人之行為，固為刑法第三百零五條所明定處
    罰，惟對於行為人言詞恐嚇之行為，倘未為合理之界定，自有侵害憲法所保障人
    民言論自由之危險。準此，刑法第三百零五條就其言詞恐嚇應加以處罰之範圍，
    明白立法界定在「生命」、「身體」、「自由」、「名譽」、「財產」等將來惡
    害之具體通知五種；而司法實務上就此更進一步為目的性之限縮解釋，認為行為
    人所為之將來惡害通知，除限於立法明定之「生命」、「身體」、「自由」、「
    名譽」、「財產」五種以外，行為人之言詞恐嚇行為，更須具有「相當性」，否
    則，仍屬不得成立本罪；又所稱之行為相當性，乃係指行為人之言詞恐嚇行為，
    須使被害人心生畏懼而言。易言之，行為人雖有言詞恐嚇之行為，然倘被害人未
    致心生畏懼者，則與本罪之構成要件有異，而不得以本罪加以處罰。茲本案被告
    乙○○對告訴人口稱「有膽下來」等語之後，告訴人僅在耽擱一、二分鐘之後，
    旋即下樓擬制止被告乙○○之舉措，此業據告訴人敘明在卷，告訴人聞迅之後，
    既有下樓制止被告乙○○之舉措，則告訴人當時之主觀心態，又何懼之有！是縱
    被告乙○○確曾對告訴人口稱「有膽下來」等語，惟因此一言論內容，既查無刑
    法第三百零五條所明定之五種將來惡害之具體通知，亦查無行為相當性（告訴人
    並未因而心生畏懼），而不能該當刑法第三百零五條之構成要件，從而，本院自
    不能以檢察官所指之恐嚇罪名相繩。
  (二)按刑法第三百零五條之恐嚇罪，係指單純以將來加害生命、身體、自由、名譽、
    財產之事，恐嚇他人致生危害安全者而言，如對於他人之生命、身體等，以現實
    之強暴脅迫手段加以危害要挾，使人行無義務之事或妨害人行使權利，應構成刑
    法第三百零四條之強制罪，而非同法第三百零五條之恐嚇安全罪（最高法院七十
    二年度臺上字第五六一八號判例意旨可資參照）。茲本案告訴人所指，「被告乙
    ○○持鐵桶丟擲告訴人」之舉措，顯然已經著手於強暴行為之實施，而顯非將來
    惡害之通知可比；亦即，告訴人所指被告乙○○之此部分舉措，其惡害存在於現
    在，而非將來，徵諸前揭說明，本案被告乙○○「持鐵桶丟擲告訴人」之舉止，
    顯然不能該當刑法第三百零五條所指之恐嚇罪名。準此，本案所應審究者，闕為
    被告乙○○「持鐵桶丟擲告訴人」之舉措（告訴人未成傷），能否成立刑法第三
    百零四條第一項之強制罪名！按刑法第三百零四條第一項所稱之「強暴」者，乃
    以實力不法加諸他人之謂；惟所稱之「以實力加諸他人」，並不以直接施諸暴力
    於他人為必要，即屬間接施力於物體，而已足以影響於他人者，亦足當之。茲本
    案被告乙○○持鐵桶丟擲告訴人，雖因告訴人之閃躲行為而未致告訴人傷害之結
    果（刑法傷害罪並無未遂處罰之規定），然查，被告乙○○既係朝告訴人之所在
    丟擲鐵桶，核其所為，自屬已經著手於刑法第三百零四條第一項之強暴行為之實
    施，此固屬情極灼然；惟按刑法第三百零四條之強制罪，主要係懲罰行為人以「
    強暴」、「脅迫」之方法，妨害他人意思決定之自由，故行為人除客觀上須有以
    「強暴」、「脅迫」為手段，以使人行無義務之事或妨害人行使權利之行為以外
    ，主觀上亦應有妨害他人意思決定之犯意，始足當之；又「強暴」、「脅迫」，
    祇以所用之強脅手段足以妨害他人行使權利，或足使他人行無義務之事為以足，
    並非以被害人之自由意思完全受其壓制為必要，惟倘被害人之自由意思完全未受
    到壓制者，則行為人所實施之強暴、脅迫行為，亦斷非本罪所欲規範處罰；換言
    之，行為人所藉由之「強暴」、「脅迫」外力行為，須使被害人內心之意思自由
    受到相當之影響；亦即，被害人之內心意思，因行為人之強脅行為，由「全然自
    由之狀態」，轉變成「半自由之狀態」；而所稱之「半自由之狀態」，乃指被害
    人遭遇行為人之強暴、脅迫時，雖尚能決定是否服從此一外力，但必須審慎衡量
    違背此一外力之後果（被害人必須審慎衡量違背此一外力所可能導致之不利），
    較之遵從該外力之後果而言，何者被害人較能承受，此時，被害人之內心意思即
    已進入「半自由之狀態」，而非「全然自由之狀態」可比；惟所稱之「半自由狀
    態」，與被害人僅係稍微受到影響，或被害人係基於息事寧人之態度而為退讓者
    迥異，倘被害人之自由意思僅係稍微受到影響，或被害人係基於息事寧人的態度
    而為退讓者，則因被害人之自由意思並未受到相當之影響（意思自由並非處於半
    自由之狀態），而仍不能成立本罪。至倘被害人之意思已因行為人之強脅行為而
    全然喪失者，則行為人之行為評價，自已進入剝奪人行動自由犯罪之階段，此自
    不待贅言！茲本案被告乙○○持鐵桶丟擲告訴人之行為，雖係已著手於強暴行為
    之實施，然觀之本案事發之客觀情狀（被告乙○○既否認此部分之客觀行為，本
    院自僅能以當時客觀環境反推被告乙○○之主觀心態），被告乙○○丟擲鐵桶時
    主觀上之所思所想，應係意在傷害告訴人，而非意在妨害告訴人行使權利（妨害
    告訴人之通行）；蓋本案事發現場係寬廣之路邊，被告持鐵桶丟擲告訴人，縱能
    稍微阻滯或耽擱告訴人之追截（因告訴人須閃躲被告乙○○之攻擊），然尚不致
    於影響及告訴人通行之權利；從而，被告乙○○行為之時，有無妨害告訴人意思
    決定之故意，已屬可疑！更何況，被告此一強暴行為，充其量亦僅使告訴人之自
    由意思受到些微影響，告訴人根本尚未陷於「必須審慎衡量違背此一外力之後果
    ，較之遵從該外力之後果而言，何者其更能承受」之窘境；換言之，告訴人根本
    尚未因被告之強暴行為，致其內心意思由「全然之自由狀態」轉變為「半自由之
    狀態」！既被告主觀上有無妨害告訴人意思之犯意，查有前述之合理可疑；而被
    告所實施之強暴行為，更未致告訴人之自由意思由「全然之自由狀態」轉變為「
    半自由之狀態」，徵諸上開說明，被告之所為，自因尚不該當刑法第三百零四條
    之構成要件，而不能論以本罪。
  (三)綜上研析，告訴人所指被告乙○○對其口稱「有膽下來」等語，及持鐵桶丟擲告
    訴人（告訴人未成傷）之舉措，皆因不能符合刑法第三百零五條恐嚇罪名或刑法
    第三百零四條之強制罪名，而不能成立檢察官所指之犯罪；此外，告訴人所指被
    告乙○○上開言詞舉措，本院在職權調查之範圍以內，復查無其他可資相繩之罪
    名，揆諸首開二部分之說明，既不能證明被告乙○○犯罪，自應就此部分為被告
    乙○○無罪之諭知，以昭審慎！
四、公訴不受理之部分：
    訊據被告乙○○、甲○○均堅詞否認有何檢察官所指之毀損犯行。經查：
  (一)被告甲○○部分：
    查本件被告甲○○被訴毀損案件，公訴人認係觸犯刑法第三百五十四條之毀損罪
    嫌，依同法第三百五十七條規定，須告訴乃論。茲因雙方業已達成和解，告訴人
    並已具狀撤回對被告甲○○之告訴，此有告訴人之撤回告訴狀在卷（本院九十三
    年度基簡字第二二號刑事案卷）可稽；揆諸前開二部分之說明，爰不經言詞辯論
    ，逕對被告甲○○為不受理判決之諭知。
  (二)被告乙○○部分：
    查本件被告乙○○被訴毀損案件，公訴人認被告乙○○係與被告甲○○共同犯刑
    法第三百五十四條之毀損罪嫌，依同法第三百五十七條規定，須告訴乃論；茲告
    訴人於本院辯論終結前，雖迄未與被告乙○○達成和解，然同案共同正犯即被告
    甲○○被訴毀損罪名部分，既業經告訴人具狀撤回告訴，詳如前述，則依刑事訴
    訟法第二百三十九條前段之規定，告訴人對共犯（本案被告甲○○）中一人撤回
    告訴之效力，自及於其他共犯（本案被告乙○○）；揆諸前開二部分之說明，本
    院自亦應就此部分為不受理判決之諭知。
五、檢察官雖就本案聲請本院以簡易判決處刑，然本案既查有前述應為無罪諭知或不
    受理諭知之情節，即有刑事訴訟法第四百五十一條之一第四項但書所列不宜逕以
    簡易判決處刑之事由，爰職權改依通常程序進行審理，併此指明。
據上論斷，應依刑事訴訟法第四百五十二條、第三百零一條第一項、第三百零三條第
三款、第三百零七條，判決如主文。
本案經檢察官張長樹到庭執行職務。
中      華      民      國      九十三      年      四      月  二十九  日
                                臺灣基隆地方法院刑事第四庭
                                    審判長  法  官  陳  志  祥
                                            法  官  陳  玉  雲
                                            法  官  王  慧  惠
右正本證明與原本無異。
對於本件判決如有不服，應於收受送達後十日內，向本院提出上訴書狀，上訴於臺灣
高等法院，並按他造當事人之人數附具繕本。
                                            書記官  吳  麗  雲
中      華      民      國      九十三      年      四      月  二十九  日
